【裁判字號】    90,台上,3145
【裁判日期】    900524
【裁判案由】    違反毒品危害防制條例等罪
【裁判全文】
最高法院刑事判決                                九十年度台上字第三一四五號
    上  訴  人  甲○○
    選任辯護人  蔡進清律師
                陳里己律師
                歐陽志宏律師
右上訴人因違反毒品危害防制條例等罪案件，不服台灣高等法院高雄分院中華民國八
十八年三月十八日第二審判決（八十八年度上訴字第二八二號，起訴案號：台灣高雄
地方法院檢察署八十七年度偵字第一六三五九、一七○九七號），提起上訴，本院判
決如左：
    主  文
原判決撤銷，發回台灣高等法院高雄分院。
    理  由
本件原判決認定上訴人甲○○意圖營利，分別基於販賣第二級毒品安非他命，及販賣
第一級毒品海洛因之概括犯意。於民國八十七年六月間，利用00－0000000
代號三○○，或○七─0000000代號二三○號呼叫器，為聯絡工具，在高雄市
○○○路大同醫院大門前人行道上，連續販賣安非他命及海洛因予郭政勳（其施用毒
品部分業經不起訴處分）三次。復於同年六月下旬某日至同年七月間，連續在高雄市
○○路與漢口街前，販賣海洛因六次予蕭俊彬（已死亡，業經不起訴處分）。嗣於同
年七月十五日下午一時三十分許，警方查獲郭政勳施用毒品犯行，而授意郭政勳撥打
呼叫器聯絡上訴人，佯稱欲向其購買安非他命及海洛因。上訴人即依約於同日下午二
時許，在上開大同醫院前欲交易時，經警查獲而未得逞等情。因而維持第一審論處上
訴人連續販賣第一級毒品，及連續販賣第二級毒品罪刑之判決，駁回上訴人在第二審
之上訴，固非無見。
惟查：(一)犯毒品危害防制條例第四條之罪者，其犯罪所得之財物應予沒收，如全部或
一部不能沒收時，追徵其價額或以其財產抵償之，該條例第十九條第一項規定甚明。
由此項規定觀之，必限於所得者為金錢以外之其他財物而無法沒收時，始應追徵其價
額。如所得財物為金錢而無法沒收時，則應以其財產抵償之，不發生追徵價額之問題
。本件第一審判決認定上訴人係犯毒品危害防制條例第四條第一項、第二項之罪，所
得財物為金錢而非金錢以外之其他財物。則如無法沒收時，僅應以其財產抵償之，不
發生追徵價額之問題。乃原審疏未注意及此，維持第一審一併宣告上訴人所得金錢如
無法沒收時，應追徵其價額之判決，於法顯有違誤。(二)依毒品危害防制條例第十九條
第一項規定，犯第四條第一項販賣第一級毒品罪、第二項販賣第二級毒品罪所用之物
，應沒收，如全部或一部不能沒收時，追徵其價額或以其財產抵償之。乃第一審判決
就上訴人犯販賣第一級、第二級毒品罪所用之○七－0000000代號二三○號呼
叫器，引用刑法第三十八條第一項第二款宣告沒收，自有適用法則不當之違誤。原判
決未予糾正，而予維持，亦欠允洽。又上開毒品危害防制條例第十九條第一項係刑法
第三十八條第一項第二款、第三項但書之特別規定，採義務沒收主義，故如能認定確
係供販賣第一級、第二級毒品所用之物，均應宣告沒收，不以當場搜獲扣押者為限。
原判決既認定前開00－0000000代號三○○呼叫器亦係供上訴人販賣第一級
、第二級毒品所用之物，而何以未依毒品危害防制條例第十九條第一項之規定宣告沒
收，原判決未予說明，自有理由不備之違誤。(三)有罪判決書之事實一欄，為判斷其適
用法令當否之準據，應將法院依職權認定與論罪科刑有關之事實，諸凡犯罪之時間、
地點、方法、態樣，以及適用法律有關之事項，為詳實之記載。第一審判決以附表補
充事實欄之記載，而於附表一既謂上訴人販賣海洛因「二次」予郭政勳，然於事實欄
則謂上訴人販賣海洛因「三次」予郭政勳。據此以觀，足見第一審判決事實相互矛盾
，未臻明確，自不足為適用法律之依據，而原判決未予糾正，亦有未洽。(四)事實審法
院本於調查所得之資料，以供述證據認為一部為真實者，固得採取或捨棄其一部，以
為裁判之根據，但其所以採取或捨棄一部分之心證理由，應詳為闡述，方足以昭折服
。原判決固引用第一審判決，採取郭政勳於第一審之供述，認定上訴人曾販賣海洛因
予郭政勳。然郭政勳於偵查中另供稱：上訴人係將海洛因贈送給伊，而非出賣予伊等
情（見偵字第一六三五九號卷第二四、二五頁）。互核觀之，顯見郭政勳就上訴人是
否曾出賣海洛因予伊之供述前後不一。乃原審並未詳實說明如何取捨郭政勳先後不符
供證之理由，即遽為前揭認定，難謂無理由不備之違誤。(五)當事人在審判期日前，或
審判期日，聲請調查之證據，如法院未予調查，又未認其無調查之必要，以裁定駁回
之，亦未於判決理由內予以說明，自屬理由不備。上訴人於第一審辯稱：伊於八十七
年七月十五日案發前數日，始向友人借系爭○七－0000000代號二三○號呼叫
器使用，不可能如蕭俊彬所稱自同年六月下旬起，即以該呼叫器為聯絡工具，向伊購
買海洛因等情。並聲請傳訊知情之證人陳水發，及調取該呼叫器自同年六月二十日起
至同月三十日之「會員傳訊明細表」查明（見第一審卷第六九、一○八、一○九頁）
。乃原審就上訴人斯項聲請調查之證據，未予調查，又未認其無調查之必要，以裁定
駁回之，亦未於判決理由內予以說明，即逕為不利於上訴人之判決，要屬理由不備。
(六)公訴意旨並未指訴上訴人販賣海洛因予郭政勳，乃原判決就此部分併予審判，而未
說明何以得一併審判之理由，亦有理由不備之違誤。以上或為上訴意旨所指摘，或為
本院得依職權調查之事項。上訴人上訴意旨指摘原判決不當，非無理由，應認有發回
更審之原因。
據上論結，應依刑事訴訟法第三百九十七條、第四百零一條，判決如主文。
中      華      民      國     九十     年      五      月    二十四    日
                              最高法院刑事第七庭
                                  審判長法官  吳  雄  銘
                                        法官  池  啟  明
                                        法官  石  木  欽
                                        法官  郭  毓  洲
                                        法官  吳  三  龍
      右正本證明與原本無異
                                              書  記  官
中      華      民      國     九十     年      五      月    二十八    日


司法院資訊處製作；財團法人民間司法改革基金會備份。
